【裁判字號】    95,重訴,114
【裁判日期】    951110
【裁判案由】    損害賠償
【裁判全文】
臺灣彰化地方法院民事判決  95年度重訴字第114號
原      告  戊○○
兼下列四人法定代理人
原      告  丙○○
            乙○○
            丁○○
            己○○
被      告  甲○○
上列當事人間請求損害賠償事件，原告提起刑事附帶民事訴訟，
經本院刑事庭裁定移送前來，本院於民國95年10月27日言詞辯論
終結，判決如下：
    主  文
被告應分別給付原告戊○○、丙○○、乙○○、丁○○、己○○
各新臺幣玖拾肆萬肆仟柒佰肆拾元、伍拾壹萬陸仟壹佰陸拾參元
、伍拾肆萬貳仟捌佰玖拾玖元、伍拾柒萬柒仟玖佰伍拾玖元、陸
拾捌萬參仟捌佰肆拾陸元，及均自民國九十五年八月十日起至清
償日止，按週年利率五% 計算之利息。
原告其餘之訴駁回。
訴訟費用由被告負擔百分之三十二，餘由原告負擔。
    事實及理由
一、原告主張：被告無普通小型車駕駛執照，竟仍於民國94年11
    月28日12時許，駕駛車號M8-0691 號自小客車，沿彰化縣溪
    州鄉○○路由北往南方向行駛，在無不能注意之情況下，竟
    以高達100 公里以上之時速撞及適時沿該路對向而來，騎乘
    車號M59-781 號機車之被害人謝家蓁，致其人車倒地，經送
    醫急救仍不治死亡。被告上開過失致死犯行，業經本院刑事
    庭以95年度交訴字第99號判決被告有罪在案。而原告分為被
    害人謝家蓁之配偶及子女，爰依侵權行為之法律規定，請求
    被告賠償，其應賠償項目如下：(一)殯葬費用部分：原告戊○○為被害人謝家蓁辦理殯葬事宜，支出殯葬費用新台幣（下
    同）300,000 元。(二)扶養費用部分：夫妻間互負扶養義務，
    原告戊○○為被害人謝家蓁之夫，以行政院主計處公布之93
    年度彰化縣平均每人月消費支出13,268元為標準，計算至原
    告戊○○於被害人謝家蓁死亡時尚有餘命40.5年，依霍夫曼
    計算法扣除中間利息後，原告戊○○得請求被告一次給付之
    金額為1,735,975 元。又父母對子女應負扶養義務，被害人
    謝家蓁死亡時，距原告丙○○、乙○○、丁○○、己○○成
    年分別尚有約10.5年、11.5年、13年、18年，以行政院主計
    處公布之93年度彰化縣平均每人月消費支出13,268元為標準
    ，依霍夫曼計算法扣除中間利息後，原告丙○○、乙○○、
    丁○○、己○○得請求被告一次給付之金額分別為645,531
    元、696,892 元、781,844 元、1,003,319 元。(三)精神慰撫
    金：原告戊○○、丙○○、乙○○、丁○○、己○○各請求
    被告給付精神慰撫金1,000,000 元。並聲明：被告應給付原
    告戊○○3,035,975 元、原告丙○○1,645,531 元、原告乙○○1,696,892 元、原告丁○○1,781,844 元、原告己○○
    2,003,319 元及均自起訴狀繕本送達被告之翌日起至清償日
    止，按週年利率5%計算之利息。
二、被告則以：對原告提出之喪葬費沒有意見，但扶養費及慰撫
    金金額均過高等語，資為抗辯。並聲明：原告之訴駁回。訴
    訟費用由原告負擔。
三、兩造不爭執事項：
    以下為兩造所不爭執，並有彰化縣稅捐稽徵處北斗分處95年
    10月24日彰稅北分三密字第0953025602號函、95年10月14日
    彰稅北分三密字第0953023558號函、財政部臺灣省中區國稅
    局北斗稽徵所95年10月11日中區國稅北斗二字第0950015952
    號函、95年10月18日中區國稅北斗二字第0950016334號函、
    95年10月18日中區國稅北斗二字第0950016347號函及全戶戶
    籍資料查詢單在卷可稽，本院採為判決基礎：
（一）被告於上揭時地，駕駛車號M8-0691 號自小客車，與騎乘
      車號M59-781 號機車之被害人謝家蓁碰撞，致被害人謝家
      蓁人車倒地，經送醫急救，仍不治死亡。
（二）原告為被害人謝家蓁全體繼承人，原告戊○○係被害人謝
      家蓁之配偶，原告丙○○、乙○○、丁○○、己○○則係
      被害人謝家蓁之子女。
（三）原告因本件交通事故，已領取強制責任保險金1,500,000
      元。
（四）原告戊○○61年10月21日出生，國中畢業，育有4 名子女
      即原告丙○○、乙○○、丁○○、己○○，為大貨車司機
      ，每月收入約20,000元至30,000元之間，未辦理93及94年
      度綜合所得稅申報，名下有車輛2 輛；原告丙○○、乙○○、丁○○、己○○分別於85年4 月7 日、86年6 月8 日
      、88年1 月1 日、93年2 月17日出生；被告國中肄業，未
      婚無子女，以擺攤販售香腸維生，每月收入約20,000元至
      30,000元之間，未辦理93及94年度綜合所得稅申報，名下
      無財產。
四、得心證之理由：
（一）原告主張被告無普通小型車駕駛執照，竟仍於94年11月28
      日12時許，駕駛車號M8-0691 號自小客車，沿彰化縣溪州
      鄉○○路由北往南方向行駛，在無不能注意之情況下，竟
      以高達100 公里以上之時速撞及適時沿該路對向而來，騎
      乘車號M59-781 號機車之被害人謝家蓁，致其人車倒地，
      經送醫急救仍不治死亡等情，為被告所不爭執，並有現場
      照片、道路交通事故現場圖、道路交通事故調查報告表附
      於相驗卷宗可稽。另被害人謝家蓁因本件交通事故受傷死
      亡，並經臺灣彰化地方法院檢察署檢察官督同檢驗員相驗
      明確，有相驗屍體證明書、驗斷書、勘驗筆錄、財團法人
      彰化基督教法醫參考病歷摘要及診斷書附於相驗卷宗可參
      。又被告上開過失致死犯行，並經本院刑事庭以95年度交
      訴字第99號判處有期徒刑1 年6 月確定一節，並經本院依
      職權調閱上開刑事卷宗（含偵查卷宗、上開相驗卷宗）查
      核屬實，自堪信原告此部份之主張為真實。
（二）按汽車駕駛人，未領有駕駛執照駕駛小型車或機器腳踏車
      ，處6,000 元以上12,000元以下罰鍰，並當場禁止其駕駛
      ；又按行車速度，依速限標誌或標線之規定，無速限標誌
      或標線者，行車時速不得超過50公里，道路交通管理處罰
      條例第21條第1 項第1 款及道路交通安全規則第93條第1
      項第1 款分別定有明文，被告駕車對上開關於道路交通安
      全之規定自無從諉無不知。而本件交通事故發生時天氣晴
      、日間自然光線、路面乾燥無缺陷、視距良好無障礙物，
      有道路交通事故調查報告表、肇事現場照片附於刑事卷宗
      可稽，並無不能注意之情事，被告駕駛車號M8-0691 號自
      小客車沿彰化縣溪州鄉○○路由北往南方向行駛，行經該
      路與六戶巷口時，竟以時速100 公里以上之高速行駛，致
      撞及沿該路段由南往北方向對向而來騎乘車號M59-781 號
      機車之被害人謝家蓁，致被害人謝家蓁死亡，其對本件交
      通事故之發生顯有過失甚明。且被害人謝家蓁係因本件交
      通事故受傷死亡，則被告過失駕車行為與被害人謝家蓁死
      亡結果間，復具有相當因果關係，堪屬無疑。
（三）按因故意或過失，不法侵害他人之權利者，負損害賠償責
      任。汽車、機車或其他非依軌道行駛之動力車輛，在使用
      中加損害於他人者，駕駛人應賠償因此所生之損害。不法
      侵害他人致死者，對於支出醫療及增加生活上需要之費用
      或殯葬費之人，亦應負損害賠償責任。不法侵害他人致死
      者，被害人之父、母、子、女及配偶，雖非財產上之損害
      ，亦得請求賠償相當之金額，民法第184 條第1 項前段、
      第191 條之2 前段、第192 條第1 項、第194 條分別定有
      明文。本件被告駕車不法侵害被害人謝家蓁致死，原告戊○○係被害人謝家蓁之配偶，原告丙○○、乙○○、丁○○、己○○係被害人謝家蓁之子女，則原告請求被告負損
      害賠償責任，揆諸上開規定，並無不合。茲就原告主張之
      損害額審酌如次：
    (一)殯葬費用部分：
      原告戊○○因被害人謝家蓁死亡，支出殯葬費用300,000
      元，業據提出被告不爭執真正之收據、免用統一發票收據
      為證。按殯葬費為收殮及埋葬費用，其賠償範圍應以實際
      支出之費用，並斟酌被害人當地之習俗、被害人之身分、
      地位及生前經濟狀況決定之（最高法院92年度台上字第14
      27號、第1135號判決意旨參照），本件審酌被害人謝家蓁
      身分、地位及經濟情況與實際需要，本院認孝女電子琴5,
      500 元非屬殯葬所必需；毛巾、手帕、毛巾盒計19 ,550
      元係屬贈送奠儀親友之回饋，皆難以准許，應予扣除，餘
      274,950 元皆屬必要之殯葬費用，且未過高，應予准許。
    (二)扶養費用部分：
    原告戊○○部分：
    (1)按民法第1117條規定：「受扶養權利者，以不能維持生活
      而無謀生能力者為限。前項無謀生能力之限制，於直系血
      親尊親屬不適用之」。是直系血親尊親屬，如能以自己財
      產維持生活者，自無受扶養之權利。又依民法第1116條之
      1 規定，夫妻互受扶養權利之順序，與直系血親尊親屬同
      ，雖不以無謀生能力為必要，但仍須以不能維持生活者為
      限。本件原告戊○○主張其為被害人謝家蓁之夫，於被害
      人謝家蓁死亡時尚有餘命40.5年，此即為原告戊○○受扶
      養年數。然查原告戊○○自承為大貨車司機，每月收入約
      20,000元至30,000元之間，且為61年10月21日出生，於被
      害人謝家蓁死亡時為33歲，正值壯年，自無不能維持生活
      而得受扶養之情形，復參酌勞動基準法第54條第1 項規定
      勞工強制退休之年齡為60歲之情，則原告戊○○在滿60歲
      以前應無不能維持生活之情形，是其請求自被害人謝家蓁
      死亡時起算受扶養年限，已有未合，本院認應自原告戊○○年滿60歲即依勞動基準法得強制退休時起，始認無謀生
      能力難以維持生活，得請求扶養。準此，迄原告戊○○年
      滿60歲時起，按台閩地區93年度男性簡易生命表所載，原
      告戊○○之平均餘命為15.11 年，故原告戊○○尚有15.1
      1 年可受扶養，而原告戊○○年滿60歲時，原告戊○○之
      子女即原告丙○○、乙○○、丁○○、己○○均已成年，
      依民法第1115條第1 項第1 款規定，應共負扶養義務，是
      被害人謝家蓁對原告戊○○應負之扶養義務為五分之一，
      自屬無疑。
    (2)至原告固主張以行政院主計處公布之93年度彰化縣平均每
      人月消費支出13,268元作為扶養費之計算標準云云，然受
      扶養權利者所得請求之扶養程度，須斟酌受扶養者之需要
      ，與扶養義務者之經濟能力及身份等情，本院查，行政院
      主計處公布之93年度彰化縣平均每人月消費支出，係以93
      年度彰化縣全體縣民每年每戶平均消費性支出，為其計算
      之標準，自不足證明原告每月平均消費性支出為13,268元
      ，是依此作為扶養費之認定標準，容有未洽。而綜合所得
      稅扶養親屬之寬減額，係經稅務機關審酌社會經濟情況及
      人民一般生活水準而訂定，並經立法機關三讀通過，自足
      為認定之標準，是應依綜合所得稅法規定扶養親屬之寬減
      額定扶養費之金額，方屬公允。則依綜合所得稅扶養親屬
      寬減額每人每年74,000元計算，再以霍夫曼計算法扣除中
      間利息後，原告戊○○得一次請求賠償之扶養費為169,79
      0 元，逾此範圍，不應准許。
    原告丙○○、乙○○、丁○○、己○○部分：
      原告丙○○、乙○○、丁○○、己○○為被害人謝家蓁之
      子女，分別為85年4 月7 日、86年6 月8 日、88年1 月1
      日、93年2 月17日出生，本件交通事故發生時即94年11月
      28日，年僅9 歲、8 歲、6 歲、1 歲，自不能維持生活且
      無謀生能力，其等請求扶養費，當無不合。但原告戊○○
      與被害人謝家蓁應共同分擔扶養原告丙○○、乙○○、丁○○、己○○之義務，則被害人謝家蓁應分擔之扶養義務
      為二分之一。而原告丙○○、乙○○、丁○○、己○○於
      被害人謝家蓁死亡時，距成年（算至成年前一日）分別尚
      有10年4 月又9 日、11年6 月又10日、13年1 月又3 日、
      18年2 月又19日，即10.4年、11.5年、13.1年、18.2年（
      每月以30日計算，每年以365 日計算，小數點以下第二位
      四捨五入），準此，原告乙○○、丁○○、己○○主張其
      等受扶養權利期間分別為11.5年、13年、18年，自無不可
      ，而原告丙○○主張其受扶養權利期間有10.5年，顯屬不
      當，應以10.4年作為其受扶養權利期間。均依個人綜合所
      得稅扶養親屬寬減額每人每年74,000元計算，再以霍夫曼
      計算法扣除中間利息後，原告丙○○、乙○○、丁○○、
      己○○得一次請求賠償之扶養費各為316,163 元、342,89
      9 元、377,959 元、483,846 元，逾此範圍，則屬無據。
    (三)精神慰撫金部分：
      原告戊○○為被害人謝家蓁之配偶，多年夫妻，驟然喪偶
      而失依恃；原告丙○○、乙○○、丁○○、己○○為被害
      人謝家蓁之子女，未能如期盡孝養之責，其等精神上自感
      莫大痛苦，請求被告賠償慰撫金，洵屬有據。按慰藉金之
      賠償須以人格權遭遇侵害，使精神上受有痛苦為必要，其
      核給之標準固與財產上損害之計算不同，然非不可斟酌雙
      方身分資力與加害程度，及其他各種情形核定相當之數額
      （最高法院51年台上字第223 號判例參照）。又按非財產
      上損害之慰撫金數額，究竟若干為適當，應斟酌兩造身分
      、地位、經濟狀況、加害程度及其他各種情形，俾為審判
      之依據（最高法院86年度台上字第511 號、第3537號判決
      意旨參照）。本院審酌前開兩造所不爭執之身分、社會地
      位、經濟能力，被害人謝家蓁係64年11月27日出生，本件
      交通事故死亡時為30歲等一切情狀，本院認原告戊○○得
      請求之精神慰撫金為800,000 元，原告丙○○、乙○○、
      丁○○、己○○各為500,000 元，方屬適當，就此金額內
      應予准許，逾此範圍，則屬無據。
    (四)據上，原告戊○○可得請求之損害為殯葬費274,950 元、
      扶養費169,790 元、精神慰撫金800,000 元，共1,244,74
      0 元；原告丙○○可得請求之損害為扶養費316,163 元、
      精神慰撫金500,000 元，共816,163 元；原告乙○○可得
      請求之損害為扶養費342,899 元、精神慰撫金500,000 元
      ，共842,899 元；原告丁○○可得請求之損害為扶養費37
      7,959 元、精神慰撫金500,000 元，共877,959 元；原告
      己○○可得請求之損害為扶養費483,846 元、精神慰撫金
      500,000 元，共983,846 元。
（四）再按保險人依強制汽車責任保險法規定給付之保險金，視
      為加害人或被保險人損害賠償金額之一部分；加害人或被
      保險人受賠償請求時，得扣除之，又強制汽車責任保險法
      所稱之受益人在死亡給付時，受給付之受益人為受害人之
      繼承人，強制汽車責任保險法第30條、第10條第2 款分別
      定有明文。從而保險人所給付受益人之保險金，可視為被
      保險人或加害人所負損害賠償金額之一部分，受害人倘已
      自保險金獲得滿足，自不得又對被保險人或加害人再事請
      求（最高法院90年度台上字第825 號判決意旨可參）。查
      被害人謝家蓁第一順位法定繼承人，依民法第1138條第1
      款之規定，為其配偶即原告戊○○及其子女即原告丙○○
      、乙○○、丁○○、己○○，則保險公司因被害人謝家蓁
      交通事故死亡之保險給付自應歸屬原告所有，而原告已受
      領保險給付1,500,000 元，為被告所不爭執，參照民法第
      1144條第1 款所規定第一順序法定繼承人其應繼分為全體
      繼承人平均之意旨，自應將之均分予原告戊○○、丙○○
      、乙○○、丁○○、己○○，是原告應各分得300,000 元
      ，則原告各受領之保險金，應視為加害人或被保險人損害
      賠償金額之一部分，應自所請求賠償金額之範圍內扣除，
      扣除後原告戊○○、丙○○、乙○○、丁○○、己○○尚
      得請求之金額應各為944,740 元、516,163 元、542,899
      元、577,959 元、683,846 元。
（五）末按給付無確定期限者，依民法第229 條第2 項之規定，
      債務人於債權人得請求給付時，經其催告而未為給付，自
      受催告時起，負遲延責任；其經債權人起訴而送達訴狀者
      ，與催告有同一效力。而遲延之債務，以支付金錢為標的
      者，債權人得請求依法定利率計算之遲延利息；應負利息
      之債務，其利率未經約定，亦無法律可據者，週年利率為
      百分之五，亦為民法第233 條第1 項、第203 條所明定。
      而侵權行為之損害賠償請求權於行為時即已發生，但其給
      付無確定期限，則原告併請求被告應給付自起訴狀送達翌
      日即95年8 月10日起，至清償日止，按週年利率5%計算之
      法定遲延利息，亦屬有據。
五、綜上所述，原告戊○○、丙○○、乙○○、丁○○、己○○
    本於侵權行為之法律關係，請求被告賠償，分別在944,740
    元、516,163 元、542,899 元、577,959 元、683,846 元範
    圍及均自起訴狀繕本送達翌日即95年8 月10日起至清償日止
    ，按週年利率5%計算之法定遲延利息，為有理由，應予准許
    ，逾此數額之請求，即非正當，應予駁回。
六、本件事實已臻明確，兩造其餘攻擊防禦及證據調查，均與本
    案之判斷不生影響，自勿庸一一審酌論列，皆併此敘明。
結論，本件原告之訴為一部有理由一部無理由，依民事訴訟法第
79條、第85條第1 項前段，判決如主文。
中    華    民    國    95    年    11    月    10    日
                  民事第一庭    法  官  游秀雯
以上正本係照原本作成。
如不服本判決，應於判決送達後20日內向本院提出上訴狀。
中    華    民    國    95    年    11    月    13    日
                                書記官  張西武


司法院資訊處製作；財團法人民間司法改革基金會備份。
